【裁判字號】    97,重上更(五),140
【裁判日期】    980909
【裁判案由】    背信
【裁判全文】
臺灣高等法院刑事判決           97年度重上更(五)字第140號
上  訴  人
即  被  告  丙○○
選任辯護人  陳鄭權律師
上  訴  人
即  被  告  丁○○○
            戊○○
上列一人
選任辯護人  鄭勵堅律師
            林瑩姮律師
            陳鄭權律師
上  訴  人
即  被  告  甲○○    女民國○.
                      身分證統.
                      住桃園縣.
選任辯護人  任鳴鉅律師
上列上訴人等因背信案件，不服台灣桃園地方法院84年度訴字第
864號，中華民國85年6月10日第一審判決（起訴案號：台灣桃園
地方法院檢察署84年度偵字第1049、1474、1475號），提起上訴
，本院判決後經最高法院第五次發回更審，本院更為判決如下：
    主  文
原判決撤銷。
丙○○共同連續犯背信罪，處有期徒刑參年。
丁○○○共同連續犯背信罪，處有期徒刑貳年。
戊○○共同連續犯背信罪，處有期徒刑壹年貳月，減為有期徒刑
柒月，緩刑參年。
甲○○共同連續犯背信罪，處有期徒刑壹年，減為有期徒刑陸月
，如易科罰金以新台幣玖佰元折算壹日，緩刑貳年。
    事  實
一、丙○○、丁○○○、戊○○、甲○○原分別為前桃園縣觀音
    鄉農會（下稱觀音農會）之總幹事、信用部主任、調查員、
    放款經辦人。丙○○受該農會之託，應依農會法第三十一條
    規定秉持理事會決議執行任務，向理事會負責，就放款部分
    負核定之責；丁○○○負責借款人及保證人之徵信及擔保品
    之鑑價暨估價之覆核；戊○○負責借款人個人信用調查及擔
    保品（不動產）之鑑定及估價；甲○○則負責彙整借款人及
    保證人之申請放款資料，並於調查員完成徵信、估價後，彙
    整徵信、估價資料簽擬初核意見，再轉呈信用部主任覆核後
    送總幹事核定放款，其四人對辦理觀音農會之放款業務，均
    應盡善良管理人之注意義務，依法令及該農會之相關辦法詳
    為審核。又其四人均明知依觀音農會信用部管理辦法第十一
    條規定，『對每一會員及其同戶家屬』放款總額，不得超過
    農會信用部前一年度決算淨值百分之25；而觀音農會民國79
    年度、80年度、81年度之決算淨值分別為新台幣（下同）
    23,345,483元、28,570,274元、30,937,426元，並經該農會
    代表大會決議80年度、81年度、82年度對同一會員及其同戶
    家屬放款總額分別不得超過15,000,000萬元、28,000,000元
    、30,000,000元。
二、詎其四人竟共同基於意圖為第三人不法利益之概括犯意，明
    知附表一所示33位借款人，均係陳良現（另案審理）、陳良
    發、己○○、胡冠林及「闕姓」成年男子等為首之「羅斯國
    際開發有限公司」所使用以『規避上開放款總額限制之人頭
    戶』，乃自80年8月27日至82年7月29日間，於收得該33人之
    放款申請時，明知彼等之戶籍資料已載明其中有分戶設於同
    址，且有『設籍未久』即以『同一擔保品』、『相同保證人
    』申辦貸款（帳號、借款人、保證人、借款金額、借款日、
    到期日、逾期付息日、擔保品種類等資料均詳如附表一所示
    ，顯係為規避上開放款總額限制之人頭戶，仍由甲○○收件
    彙整後，交由戊○○為徵信、估價，而戊○○僅就擔保品為
    估價，即交由甲○○簽稱「申請人符合貸款條件、保證人提
    供擔保物價值足夠，是否准以貸放？呈請核示」等詞，呈由
    丁○○○覆核簽具「擬准貸放」意見即轉呈丙○○核定後放
    款。各該放款到期後未獲如期清償，經觀音農會催繳結果，
    迄96年12月31日止，尚有高達六億四千三百二十一萬九千二
    百零壹元之本金未獲清償（詳如附表二所示），足以生損害
    於觀音農會。
三、案經觀音農會訴由台灣桃園地方法院檢察署偵查起訴。
    理  由
壹、本案原起訴書中被告吳燕芹、陳春梅原審以相同案號於84年
    10月11日先行辯論終結判決無罪確定，本件係就原審85年6
    月10日判決部分為審理，合先敘明。
貳、有罪部分：
一、訊據上訴人即被告丙○○、丁○○○、戊○○、甲○○（以
    下除分別稱呼姓名之外，均稱為被告等）均否認有於辦理附
    表一之放款時有背信犯行，丙○○、丁○○○、戊○○辯稱
    ：其三人均按觀音農會相關規定辦理放款，實不知附表一編
    號一至五十六之借款人為人頭戶，其三人並無使陳良現等人
    取得不法利益之意圖；甲○○則辯稱：伊僅負責彙整文件，
    並無核貸權限，不應負背信之責云云。
二、經查：
  (一)農會法第十四條規定：「農會會員每戶以一人為限。」，農
    會法施行細則第二十一條規定：「本法第十四條所稱之戶，
    以戶籍登記為準。入會會員不限於戶長。」而依戶籍法第三
    條第一項固規定：「戶籍登記，以戶為單位。」惟戶籍法施
    行細則第五條第二項前段規定：「同一處所有性質不同之戶
    並存者，應依其性質分別立戶。」因此，依上開農會法暨戶
    籍法等規定，農會會員係每一戶籍登記以一人為限，而同一
    門牌號碼處所，依法可有數個戶籍登記並存，固可確定。
  (二)附表一之五十六件放款，依貸款申請書、擔保放款借據及戶
    籍資料所載：
  1.借款人陳長維（編號7，借款日81年8月15日）、潘宗道（編
    號8，借款日81年8月15日）、吳岱南（編號33，借款日81年
    11月10日）、林哲明（編號36號，借款日81年11月10日）、
    等4人，均設籍於「桃園縣觀音鄉草漯村13鄰199之9號」（
    見84年度偵卷第1049號卷(一)第48至50、51至53、、165、166
    頁），並於借款當時係分別立戶，有該四人之戶籍資料影本
    可稽（見本院更一卷第43、44、69、72頁）。
  2.借款人林連榮（編號九，借款日81年8月15日）於借款時，
    設籍「桃園縣觀音鄉塔腳村六鄰塔子腳110號」（見84年度
    偵卷第1049號卷(一)第167頁），李煌明（編號15號，借款日
    81年3月5日）、林永雄（編號22，借款日81年6月2日）等三
    人，於借款時亦設籍該址，並分別立戶，有該三人之戶籍資
    料影本可稽（見本院更一卷第45、50、51、58頁）。
  3.借款人潘開墾（編號11，借款日81年10月15日日）、蔡勝源
    （編號25，借款日81年9月9日）、袁玉麟（編號26，借款日
    81年9月9日）、羅裔縫（編號28，借款日81年9月9日）、潘
    萬標（編號31，借款日81年10月13日）、鄒騰章（編號32，
    借款日81年10月13日）、蘇世傳（編號37，借款日81年11月
    9日）、許錦水（編號39，借款日81年11月13日）等八人均
    設籍「桃園縣觀音鄉草漯村13鄰199之7號」（見84年度偵卷
    第1049號卷(一)第9至11、18至20、21至23、42至44、45至47
    、54至56、60至62頁），並於借款當時分別立戶，有該八人
    之戶籍資料影本可稽（見本院更一卷第47、61、62、64、67
    、68、73、75頁，其中潘開墾、潘萬標於81年9月16日是同
    戶，至借款時已分別立戶）。
  4.借款人杜雄宇（編號12，借款日81年10月16日）、王俊雄（
    編號13，借款日81年10月28日）等二人，均設籍「桃園縣觀
    音鄉草漯村10鄰草漯114之6號」（見84年度偵卷第1049號卷
    (一)第12至14、15至17頁），且於借款當時係分別立戶，有該
    二人之戶籍資料影本可稽（見本院更一卷第48、49頁）。
  5.借款人朱紀堂（編號18，借款日81年7月31日）、馬阿順（
    編號19，借款日81年7月31日）、陳長生（編號20，借款日
    81年7月31日）等三人於借款時均設籍「桃園縣觀音鄉塔腳
    村一鄰塔子腳92號」，於借款當時係分別立戶，有該三人之
    戶籍資料影本可稽（見本院更一卷第54、55、56頁）。
  6.借款人朱金重（編號10，借款日82年6月30日）、王福來（
    編號41，借款日81年11月10日）於借款時，均設籍「桃園縣
    觀音鄉廣福村17鄰新坡192號」（見84年度偵卷第1049號卷
    (一)第63至65、159頁），借款人陳禎榮（編號34，借款日81
    年12月2日）、李守剛（編號35，借款日81年12月2日）、李
    清正（編號43，借款日82年1月11日）於借款時亦設籍該址
    ，此五人於借款當時係分別立戶，有該五人之戶籍資料影本
    可稽（見本院更一卷第46、70、71、77、79頁）。
  7.借款人扶武緒（編號23，借款日81年5月15日）、林明輝（
    編號24，借款日82年7月29日）、李清忠（編號44，借款日
    81年12月14日）、簡福裕（編號45，借款日82年1 月6日）
    、於借款時於借款時，均設籍「桃園縣觀音鄉草漯村一三鄰
    草漯一九九號」，於借款當時係分別立戶，有該四人之戶籍
    資料影本可稽（見本院更一卷第59、60、80、81頁）。
  8.借款人易金風（編號三八，借款日八十一年十一月十八日）
    於借款時，設籍「桃園縣觀音鄉○○村○鄰○○路五二之一
    號」（見八十四年度偵卷第一０四九號卷(一)第五七至五九頁
    ），借款人林祖仁（編號四十，借款日八十一年十二月二日
    ）於借款時，亦設籍該址，此二人當時係分別立戶，有該二
    人之戶籍資料影本可稽（見本院更一卷第七四、七六頁）。
  9.借款人楊紹坤（編號16，借款日81年3月5日）、鄭純（編號
    17，借款日81年3月5日）等於借款時均設籍「桃園縣觀音鄉
    ○○村○鄰○○○路六六之一號」，並分別立戶，有該二人
    之戶籍資料影本可稽（見本院更一卷第五52、53頁）。
  10.至於借款人李炳煌（編號6，借款日80年8月27日）於借款時
    ，設籍「桃園縣觀音鄉○○村○鄰○○○路72號」；借款人
    林金鳳（編號21，借款日82年7月29日）於借款時，設籍「
    桃園縣觀音鄉○○村○鄰○○路52之1號」（見84年度偵卷
    第一０四九號卷(一)第6、36頁，本院更一卷第57頁），與上
    揭借款人設籍不同地址。因此，被告等辦理附表一之相關放
    款時，形式上雖未超過觀音農會代表大會決議之80年度至82
    年度對同一會員及其同戶家屬放款總額分別不得超過一千五
    百萬元、二千八百  萬、三千萬元之限制。
  (三)惟查：
  1.借款人陳長維、潘宗道、吳岱南、林哲明均設籍於「桃園縣
    觀音鄉草漯村13鄰199之9號」；借款人林連榮、朱發信、李
    煌明、林永雄均設籍「桃園縣觀音鄉塔腳村六鄰塔子腳110
    號」；借款人潘開墾、蔡勝源、袁玉麟、羅裔縫、潘萬標、
    鄒騰章、蘇世傳、許錦水均設籍「桃園縣觀音鄉草漯村一三
    鄰199之7號」；借款人杜雄宇、王俊雄均設籍「桃園縣觀音
    鄉草漯村十鄰草漯114之6號」；借款人朱紀堂、馬阿順、陳
    長生均設籍「桃園縣觀音鄉塔腳村一鄰塔子腳九二號」；借
    款人朱金重、王福來、陳禎榮、李守剛均設籍「桃園縣觀音
    鄉廣福村一七鄰新坡192號」；借款人扶武緒、林明輝、李
    清忠、簡福裕均設籍「桃園縣觀音鄉草漯村一三鄰草漯199
    號」；借款人易金風設籍「桃園縣觀音鄉○○村○鄰○○路
    52之1號」；借款人楊紹坤、鄭純均設籍「桃園縣觀音鄉○○村○鄰○○○路66之1號」。
  2.借款人陳長維（編號7），於81年8月13日，遷入桃園縣觀音
    鄉草漯村一三鄰199之9號（見本院更二卷第43頁），於81年
    8月15日即借款，相隔約二日；潘開墾（編號11），於81年9
    月18日，遷入桃園縣觀音鄉草漯村13鄰199之7號（見本院更
    一卷第47頁），於81年10月15日即借款，其間不到一個月；
    杜雄宇（編號12），於81年9月23日，遷入桃園縣觀音鄉草
    漯村十鄰草漯114之6號（見本院更一卷第48頁），於81年10
    月16日即借款，其間不到一個月；王俊雄（編號13）於81年
    10月17日，遷入桃園縣觀音鄉草漯村十鄰草漯114之6號（見
    本院更一卷第49頁），於81年10月28日即借款，其間不到一
    個月；李明煌（編號15），於80年12月11日，遷入桃園縣觀
    音鄉塔腳村六鄰塔子腳110號（見本院更一卷第51頁），於
    81年3月5日借款，其間不到三個月；楊紹坤（編號16），於
    81年1月4日，遷入桃園縣觀音鄉○○村○鄰○○○路66之一
    號（見本院更一卷第52頁），於81年3月5日借款，相隔約二
    個月；鄭純（編號17），於81年1月4日，遷入桃園縣觀音鄉
    ○○村○鄰○○○路66之1號（見本院更一卷第53頁），於
    81年3月5日借款，相隔約二個月；蔡勝源（編號25），於81
    年8月20日，遷入桃園縣觀音鄉草漯村13鄰199之7號（見本
    院更一卷第61頁），於81年9月9日即借款，其間不到一個月
    ；袁玉麟（編號26），同於81年8月20日，遷入桃園縣觀音
    鄉草漯村13鄰199之7號（見本院更一卷第62頁），於81年9
    月9日即借款，其間不到一個月；羅裔縫（編號28），同於
    81年9月5日，遷入桃園縣觀音鄉草漯村13鄰199之7號（見本
    院更一卷第64頁），於81年9月9日即借款，其間不到一個月
    ；潘萬標（編號31），於81年9月16日，遷入桃園縣觀音鄉
    草漯村13鄰199之7號（見本院更一卷第67頁），同於81年11
    月13日即借款，其間不到二個月；鄒騰章（編號32），同於
    81年9月25日，遷入桃園縣觀音鄉草漯村13鄰199之7號（見
    本院更一卷第68頁），於81年11月3日即借款，其間不到二
    個月；吳岱南（編號33），於81年10月7日，遷入桃園縣觀
    音鄉草漯村13鄰199之9號（見本院更一卷第69頁），於81年
    11月10日即借款，相隔一個月又四日；陳禎榮（編號34），
    於81年11月5日，遷入桃園縣觀音鄉廣福村17鄰新坡192號（
    見本院更一卷第70頁），於81年12月2日即借款，其間不到
    一個月；李守剛（編號35），於81年11月10日，遷入桃園縣
    觀音鄉廣福村17鄰新坡192號（見本院更一卷第71頁），於
    81年12月2日即借款，其間不到一個月；林哲明（編號36）
    ，於81年10月6日，遷入桃園縣觀音鄉草漯村13鄰199之9號
    （見本院更一卷第72頁），於81年11月10日即借款，其間不
    到二個月；蘇世傳（編號37），於81年10月7日，遷入桃園
    縣觀音鄉草漯村13鄰199之7號（見本院更一卷第73頁），於
    81年11月9日即借款，其間不到二個月；易金風（編號38）
    ，於81年10月6日，遷入桃園縣觀音鄉○○村○鄰○○路五
    2之1號（見本院更一卷第74頁），於81年11月18日即借款，
    其間不到二個月；許錦水（編號39），於81年9月18日，遷
    入桃園縣觀音鄉草漯村13鄰199之7號（見本院更一卷第75頁
    ），於81年11月13日即借款，其間不到二個月；王福來（編
    號41），於81年11月2日遷入桃園縣觀音鄉廣福村17鄰新坡
    192號（見本院更一卷第77頁），於81年11月10日即借款，
    相隔約七、八日；李清忠（編號44），於81年11月3日，遷
    入桃園縣觀音鄉草漯村13鄰草漯199號（見本院更一卷第80
    頁），於81年12月14日即借款，其間不到二個月；簡福裕（
    編號45），於81年11月5日，遷入桃園縣觀音鄉草漯村13 鄰
    草漯199號（見本院更一卷第81頁），於82年1月6日借款，
    相隔約二個月。
  3.據上統計分析，附表一之借款人雖分別立戶，但有多人設籍
    同址；且大部分人，遷入桃園縣觀音鄉不久，即辦理鉅額貸
    款；又同一人提供土地擔保之借款人，或設籍同址，或同一
    日借款，且均與陳良現、陳良發、己○○等人有關（即由彼
    等擔任保證人），此項資料由借款人所提之戶籍、擔保品、
    保證人等資料均顯可得見，承辦放款之相關人員自難諉為不
    知。
  4.又查，附表一編號十借款人朱金重，以陳良發土地提供擔保
    於82年6月30日向觀音農會借款二千四百萬元，同日開具三
    張活期存款取款條金額計二千三百九十三萬二千五百六十六
    元償還李炳煌等24戶利息，另外償還徐阿木等32戶利息，同
    日共償還56戶利息，利息總計二千三百九十三萬二千五百六
    十六元，有朱金重三張活期存款取款條及放款利息收入傳票
    可稽；附表一編號24借款人林明輝，亦以陳良發土地提供擔
    保於82年7 月29日向觀音農會借款一千六百萬元，同日陳明
    輝開具存款取款條五百六十萬元，償還李炳煌等22戶貸款利
    息，利息金額計五百五十三萬五千元，次日再開具四百八十
    五萬七千六百七十九元活期存款取款條償還陳國等12戶貸
    款利息，其餘金額二百零八萬五千元電匯合庫中壢支庫九個
    存款戶內，亦有活期存款取款條、放款利息收入傳票、電匯
    單可憑，有卷附觀音農會84年12月1日桃觀鄉農信字第1824
    號函可參（見原審卷(二)第226至227頁）。由上開『償還利息
    之方式』顯示，可見附表一之『各該借款人均非本人償還利
    息』，而係由『單一戶頭一次集中償還利息』，該借款人不
    過為人頭戶而已，狀至顯然。矧查，附表一編號10、21、24
    均是在其他借款已發生逾期付息之情形下再行借款，益見被
    告等辦理放款，查核不實，顯意在使實際借款之人得獲不法
    利益至明。
  5.證人陳良現於原審證稱：「這些人（指附表一之借款人）都
    是我的朋友或胡冠林找來的，一般要有會員才能辦融資，我
    有給他們車馬費五萬元，保證人是我職員，手上都有不動產
    」、「胡冠林替我找人頭的，…。由總務闕先生替他們代辦
    遷入觀音鄉戶籍。找人頭是因農會規定須有會員資格，如要
    貸一億元土地至少需要有五個會員」等語（見原審卷(三)第一
    二四至一二五、一八九頁）。證人庚○○於原審證稱：「他
    （指陳良現）找到土地時再跟我配合，他以我名字買土地。
    賣土地時給我仲介費…有三百萬。所以我當他的連帶保證人
    。」、「他說辦得差不多了，就叫我去對保」等語（見原審
    卷(三)第一八九頁背面至一九０頁）證人陳良發於原審證稱：
    「我不認識林明輝、朱金重，是我大哥（指陳良現）叫我擔
    保…貸款的人我都不認識…貸出來的錢都撥入我哥哥的帳戶
    。…我們土地謄本拿給農會人員去評估，看可貸至多少錢，
    評估以後不到成數，我大哥（指陳良現）就作手腳，他們（
    即農會）核定的貸款額高於我們的買賣價金，所以我大哥就
    做手腳」等語（見原審卷(三)第54至55頁）。證人庚○○於本
    院更二審時證稱：「我是提供土地擔保，是陳良現叫我提供
    擔保的，借款人胡冠林我不認識，都是陳良現去辦的，我提
    供的土地地目名稱我不清楚，我只知道地號多少，該地原來
    是田用，不知何時變更為道路保留地，如何變更我也不清楚
    」等語；證人己○○稱：「我有當保證人沒錯，但是我大哥
    陳良現用我名義買這些土地，這些土地在何處、地段、地號
    如何我都不知道，我也是當人頭，其他那些保證人我都不認
    識，只有我大哥陳良現說公司需要那些人來貸款，那些借款
    人我都不認識，因為去農會時是我大哥公司的人在那邊跟我
    會合，我有幫這些人（指借款人）擔保沒錯，但提供的土地
    我不瞭解，這些土地應該是屬於我大哥陳良現所有，他用我
    的名義去買的，他買土地的過程與細節我都不清楚。當初我
    有將身分證影本、印章給他，因為他說他需要一個戶頭存錢
    ，不是說要用來買土地，故他買土地時我都不知道。擔任保
    證人我是有簽名，是我大哥叫我去簽的」等語（見本院更二
    字卷第54至55頁）。
  6.據上，附表一之借款人無非陳良現等人所使用之貸款人頭戶
    ，職司觀音農會放款業務之被告等，由借款人檢附之戶籍等
    資料，均顯可得見。
  (四)至於甲○○所參與部分，查甲○○一再辯稱：其係80年7月
    15日才接任該職務，80年7月19日之附表三編號一至五之貸
    款，非其經手，81年08月24日貸與羅福元、范循信、林苞谷
    （即附表三編號54至56部分）時，其因故請假，並未經辦等
    語（見本院更一卷第33、153頁，更二卷第330頁）。而依卷
    附之人事資料卡影本已載明甲○○係80年07月15日才接任授
    信貸款（見原審卷(三)第19頁，本院上訴卷第187頁、更一卷
    第37頁）；而羅福元、范循信、林苞谷之貸款資料亦無甲○○之核章（見84年度偵卷第1049號卷(一)第174、176、178 頁
    ）。是甲○○該部分辯詞，應堪採信（即甲○○僅應就附表
    一部分負責）。
  (五)附表一編號7至10部分，保證人陳良發所提供之擔保品即台
    北縣林口鄉○○○段頭湖小段二０三地號土地，雖曾奉台北
    縣政府（七０）北府建一字第一八九０五八號函，編為林口
    「工一」工業用地，停止所有權移轉；惟其後已奉台北縣政
    府七十二年十一月一日（七二）北府建一字第三０一七三六
    號函，解除工業用地之編定及解禁所有權之移轉，有土地登
    記簿謄本及台北縣政府八十四年八月五日八四北府建一字第
    二七六四一號函在卷可稽（見原審卷(一)第八二頁），被告等
    就該部分放款尚無起訴書所載「明知該工業用地不得放款竟
    仍予以放款」之行為。又附表一編號六之擔保品即台北市○○區○○段一小段四三二地號土地，依土地登記簿謄本記載
    之地目為「建」，依放款當時之觀音農會辦理會員貸款處理
    要點所定，並無檢附分區使用證明之要件規定（見八十四年
    度偵卷第一０四九號卷(二)第五八頁，原審卷(一)第六七至七二
    頁）。起訴意旨指被告等就附表一編號六、七至十有上開違
    背任務之情事，尚有誤會。
  (六)又本院更三審時曾經認定被告等就附表一編號18至24部分有
    違反上開貸款處理要點第壹之四（四）Ａ註４、Ｂ註１規定
    ，建築物基地及土地價值，最高以公告現值加三倍核估之限
    制。然查該要點所謂「最高以公告現值加三倍核估」，意指
    最高為公告現值之四倍，是被告等於核貸該筆放款時，以公
    告現值之四倍核估擔保品之價格，並未違反上開限制，均附
    此說明。
  (七)被告等對於如附表一所示之借款人無非陳良現等人所使用之
    貸款人頭戶，乃甲○○仍於收件彙整後，交由戊○○為徵信
    調查時，戊○○竟僅就擔保品價值為估價，未對此戶籍資料
    翔實調查，甲○○亦率行簽稱「申請人符合貸款條件、保證
    人提供擔保物價值足夠，是否准以貸放？呈請核示」等詞，
    呈由丁○○○覆核簽「擬准貸放」再轉呈丙○○核定後放款
    ，有華南商業銀行觀音分行九十四年十月十三日（九四）華
    觀催字第一四二號函送之各該借款人申辦借款資料可憑（該
    函見本院更三卷第三四頁）。此外，並有農會信用部業務管
    理辦法及觀音農會八十年度至八十二年度代表大會決議之貸
    款最高限額各一紙在卷可憑（見原審卷(四)第178至179頁）。
    至於附表一之33位借款人至96年12月31日止，尚有如附表二
    所示高達約六億四千三百二十一萬餘元之本金未獲清償，亦
    有華南商業銀行觀音分行九十七年一月三日函送之明細表附
    本院更四卷(二)可按。
  (八)至最高法院發回意旨以被告辯稱：坐落於台北市○○區○○
    段土地有無因上開土地使用方式變更，造成抵押品價值滑落
    ，致貸款無法清償，未見原審加以調查審認等情，查北投區
    ○○段一小段185、186、187、191、251地號土地及北投區
    ○○段三小段493、494地號土地，自80年起迄今上地使用分
    區皆為農業區，並未改變，有臺北市政府都市發展局97年10
    月17日北市都測字第09735336700號函附本院卷（本院卷第
    126頁）足憑，是被告所辯尚乏證據證明，殊無足採，合此
    敘明。
  (九)綜上，被告等顯然均明知附表一之各借款人係用以規避放款
    總額限制之人頭戶，乃於承辦各該放款業務時，意圖為陳良
    現等人之不法利益，故意不為翔實查核（包括徵信調查、初
    核、覆核及核定）而為違背其等任務之行為，造成觀音農會
    之鉅額呆帳損害，事證明確，被告等犯行均堪認定，應依法
    論科。
三、至附表三編號1~5貸款戶放款部分，係吳文輝等五人提供
    桃園縣觀音鄉草漯村三四四號等十九筆土地向告訴人貸款，
    嗣經吳文輝於八十三年六月十四日經該土地之第二順位抵押
    權人祈蘇月梅同意，申請觀音鄉農會准由祈蘇月梅以七千八
    百萬代償本息，告訴人觀音鄉農會於八十三年六月十七日開
    會決議「在不違反農會信用部逾期放款處理辦法範圍內同意
    准予以七千八百萬元代償本會之本金與利息」而清償完畢，
    此有觀音鄉農會函送之吳文輝致觀音鄉農會之申請書一紙及
    觀音鄉農會之會議記錄一紙可稽（見本院上訴審卷第98頁、
    第100頁至103頁）。此部分亦經台灣桃園地方法院檢察署檢
    察官以83年度偵字第11524號對該案為不起訴處分，有該案
    不起訴處分書一紙在卷可憑（見原審卷 (四)第123至127頁
    ），是故此部分既因嗣後觀音鄉農會由抵押物受償，未生損
    害，自與背信罪要件有間。另其餘編號14、40、42、43 、
    46、54、55、56部分，依華南商業銀行觀音分行97年11月13
    日（97）華關催字第422號函說明三，本件貸款案已依法院
    強制執行程序受償，受償率達100％，未致生損害。編號27
    部分貸款借款日：81.9.9，核貸時使用分區為農業區，依觀
    音鄉農會辦理會員貸款處理要點壹. 二. 甲.B （6）之規定
    ，貸款申請人並不須檢附分區使用證明書，及壹四. （四）
    B註1：最高以公告現值加三倍核估。被告等信賴土地登記謄
    本之記載並依觀音鄉農會辦理會員貸款處理要點核准放款，
    核估過程尚屬合法。另依華南商業銀行觀音分行97年11 月
    13放日（97）華關催字第422號函說明，本件貸款案已依法
    院強制執行程序款，核估過程受償，受償率達97.1％，按土
    地之價格常因社會經濟因素而有起落，況查被告貸款後適逢
    亞洲金融風暴，土地價值當然隨之滑落，然其核估過程並無
    違法，受償率亦達97.1％，故上揭部分貸放，自難認被告等
    有背信之犯意。另附表四其中編號29、30部分係由陳甲提
    供北投八仙段二小段658地號土地貸上款計25,000,000元，
    貸放時估價為28,028,000元，而法院第一拍底價分別為27,
    100,000元，超過本件貸放金額2,500萬元，足徵被告估價並
    無違失，又該擔保土地依台北市政府都市發展局85年9月11
    日北市都二字第8515433號函說明二，本件土地於59年7月4
    日公告之陽明山轄區主要計畫案為農業區，82年1月15日始
    變更為公園保留地迄今。查本件貸款借款日：81.1.13，核
    貸時使用分區為農業區，合於上揭函文所指59年至82年1月
    14日該筆土地為農業區，核貸後始經變更為公園保留地，非
    被告及貸款人所能知悉。依觀音鄉農會辦理會員貸款處理要
    點壹. 二. 甲.B （6）之規定，貸款申請人並不須檢附分區
    使用證明書，及壹四. （四）B註1：最高以公告現值加三倍
    核估。被告等信賴土地登記謄本之記載並依觀音鄉農會辦理
    會員貸款處理要點核准放款，核估過程尚屬合乎規定。附
    表四其中編號47~53部分，本件貸款案第1筆土地台北北投區
    ○○段六小段85地號，依市政府都市發展局97年11月10日北
    市都測字第09735769200號函，說明三.80 年土地使用分區
    為農業區、81年變更為住宅區、81年5月公告為住宅區及國
    中用地、85年11月變更回農業區、95年由農業區變更為住宅
    區。另173、173-3地號，依台北市政府都市發展局85.8.26
    北市都二字第8514504函說明二，原為農業區，81.1.3變更
    為住宅區，81.5.11公告173地號為住宅區、173-3地號為道
    路用地。查本件貸款借款日：81.3.12，核貸時使用分區為
    農業區，地目欄記載為「田」依觀音鄉農會辦理會員貸款處
    理要點壹. 二. 甲.B (6)之規定，貸款申請人並不須檢附分
    區使用證明書，核貸時地目尚未變更，仍為農地，次依處理
    要點壹四. (4)B註1：最高以公告現值加三倍核估。被告等信
    賴土地登記謄本之記載，並依觀音鄉農會辦理會員貸款處理
    要點核准放款，核估過程尚無違失。綜上所述核附表四部分
    農會未能收回貸款，實係因都市計劃變更或因景氣變遷等因
    素所致，被告對該因素之發紐並無預見之可能，又查無證據
    證明其核估過程有違背任務之行為，自不能以該農會客觀上
    未能收回貸款，遽認被告有背信之犯意。
四、新舊法之比較：
    按被告等行為後，刑法業於九十四年二月二日修正公布，並
    自九十五年七月一日施行（以下依此為基準，分別稱為修正
    前、修正後刑法），比較修正前後之規定而為有利被告之適
    用時，應就罪刑有關之共犯、未遂犯、想像競合犯、牽連犯
    、連續犯、結合犯，以及累犯加重、自首減輕暨其他法定加
    減原因（如身分加減）與加減例等一切情形，綜其全部罪刑
    之結果而為比較，並為整體之適用，不能割裂而分別適用有
    利之條文。查：
  (一)修正前刑法第二十八條原規定：「二人以上共同『實施』犯
    罪之行為者，皆為共同正犯。」雖經修正為：「二人以上共
    同『實行』犯罪之行為者，皆為共同正犯。」然因被告等均
    係基於犯意聯絡，共同實行本件犯行，是不論依新法或舊法
    ，均應構成共同正犯；上開修正內容，對於被告等並無「有
    利或不利」之影響
  (二)修正前刑法第五十六條連續犯之規定，業經修正刪除，此刪
    除雖非犯罪構成要件之變更，但顯已影響行為人刑罰之法律
    效果，自屬法律有變更，應依修正後刑法第二條第一項規定
    為新舊法之比較。依修正前刑法，被告等先後所為之背信行
    為，應依連續犯之規定論以一重罪；至依修正後刑法，則均
    須分論併罰，自以修正前刑法對被告等有利。
  (三)修正前刑法第三百四十二條第一項法定刑明定「科或併科銀
    元一千元（已提高為十倍之銀元一萬元）以下罰金」。依修
    正後刑法第三十三條第五款修正為：「主刑之種類如下：
    五、罰金：新台幣一千元以上，以百元計算之。」，然依被
    告等行為時之罰金罰鍰提高標準條例第一條前段規定之提高
    倍數十倍及修正前刑法第三十三條第五款規定之罰金最低額
    銀元一元計算，該罪之罰金刑最低為銀元十元，經依現行法
    規所定貨幣單位折算新台幣條例予以折算後，最高額固仍相
    同，然最低額均為新台幣三十元。
  (四)易科罰金折算標準部分－本件被告犯罪時之刑法第41條第1
    項前段規定：「犯最重本刑為5年以下有期徒刑以下之刑之
    罪，而受6個月以下有期徒刑或拘役之宣告，因身體、教育
    、職業、家庭之關係或其他正當事由，執行顯有困難者，得
    以1元以上3元以下折算一日，易科罰金。」又受刑人行為時
    之易科罰金折算標準，修正前罰金罰鍰提高標準條例第2條
    前段（現已刪除）規定，就其原定數額提高為100倍折算1日
    ，則本件受刑人行為時之易科罰金折算標準，應以銀元300
    元折算1日，經折算為新臺幣後，應以新臺幣900元折算為1
    日。惟95年7月1日修正公布施行之刑法第41條第1項前段則
    規定：「犯最重本刑為五年以下有期徒刑以下之刑之罪，而
    受六個月以下有期徒刑或拘役之宣告者，得以新臺幣一千元
    、二千元或三千元折算一日，易科罰金。」比較修正前後之
    易科罰金折算標準，以95年7月1日修正公布施行前之規定，
    較有利於受刑人，則應依刑法第2條第1項前段，適用修正前
    刑法第41條第1項前段規定，定其折算標準。
  (五)緩刑部分－查九十五年七月一日施行之刑法第七十四條規定
    緩刑之要件，除第一項第二款規定前因故意犯罪外，並增列
    第二項至第五項規定，惟緩刑之宣告係以暫不執行所宣告之
    刑，故犯罪在新法施行前，新法施行後，緩刑之宣告，應適
    用新法第七十四條規定（最高法院九十五年第八次刑事庭會
    議決議參照）。
  (六)綜合全部罪刑之結果而為比較，應以修正前刑法對被告等有
    利。從而，本件應適用修正前刑法論處。
五、核丙○○、丁○○○、戊○○、甲○○就附表一部分之放款
    行為，則係犯刑法第三百四十二條第一項之背信罪。被告等
    四人間互有犯意聯絡及行為分擔，均應論以共同正犯。又被
    告等雖係為圖陳良現等人之不法利益而為本件犯行，但並無
    任何事證足資證明被告等與陳良現等人間有犯意聯絡或行為
    分擔，尚難認被告等與陳良現等人有共犯關係。丙○○、丁○○○、戊○○、甲○○先後多次背信罪之行為，均時間緊
    接，手段相若，而犯基本構成要件相同之罪名，顯均係基於
    概括犯意為之，為連續犯，皆應論以背信一罪，並均依法加
    重其刑。又檢察官雖僅就附表一編號六、七至十部分提起公
    訴，然其餘部分與已起訴部分有行為時連續犯之裁判上一罪
    關係，本院自得併予審理。至附表三部分本院查無證據證明
    被告等有違背其等任務之犯意（詳如前述），與背信罪構成
    要件不符，而此部分未經起訴，本院自無庸另為無罪之諭知
    。
六、原審對被告等論罪科刑，固非無見。惟查：原審判決後，
    刑法業於九十四年二月二日修正公布，並自九十五年七月一
    日施行，原審未及為修正前、後刑法之比較適用；又中華
    民國九十六年罪犯減刑條例（下稱減刑條例）於九十六年七
    月十六日公布施行，原審未及適用；附表三、四部分不構
    成背信罪，原審判決併予論罪，亦有未洽。被告等上訴意旨
    ，否認犯罪，雖均無理由，然原判決既有上述可議，自屬無
    可維持，應由本院將原判決撤銷改判。茲分別審酌被告丁○○○、丙○○分別擔任觀音鄉農會信用部主任、總幹事，分
    別負有負責借款人及保證人之徵信及擔保品之鑑價暨估價之
    覆核；秉持理事會決議執行任務，向理事會負責，就放款部
    分負核定之權，其等擔任職務自屬重要，涉案情節較重，造
    成觀音農會損害高達數億元之鉅，犯後復飾詞狡辯，未見悔
    意。另戊○○負責借款人個人信用調查及擔保品（不動產）
    之鑑定及估價；甲○○則負責彙整借款人及保證人之申請放
    款資料，並於調查員完成徵信、估價後，按徵信所所完成之
    徵信、估價資料，彙整簽擬初核意見，涉案情節較輕，又查
    甲○○於民國80年7月15日始受任此農會最基層放款承辦員
    ，距第一件申請案時被告甲○○僅接任四天，而該農會派任
    前並未有職前訓練，對該工作尚屬生疏，承辦時僅能詢問前
    手乙○○或翻閱前案，因此纏訟15年，情節自更輕微，等一
    切情狀，分別量處丙○○有期徒刑參年，丁○○○有期徒刑
    貳年，戊○○有期徒刑壹年貳月、甲○○有期徒刑壹年。又
    戊○○、甲○○之犯罪係在九十六年四月二十四日以前，所
    犯刑法第三百四十二條第一項雖係減刑條例第三條第一項第
    十五款列舉之罪，但經宣告未逾有期徒刑一年六月之刑，仍
    應適用減刑條例予以減刑；爰就被告戊○○、甲○○部分各
    依減刑條例第二條第一項第三款之規定，分別減為有期徒刑
    柒月、陸月，甲○○部分並分別按刑法修正前舊法諭知易科
    罰金之標準。復查被告戊○○、甲○○均素行良好，前此均
    未曾受有期徒刑以上刑之宣告，有本院被告全國前案紀錄表
    可稽，其等均因初入社會工作，涉世未深，一時失慮，偶罹
    刑典，案發偵查起訴至今已歷十五年有餘，且財產均已因此
    被查封，經此起訴審判程序教訓，應足以促其改過遷善，而
    無再犯之虞，是本院綜合審酌前述情況，認其本件所宣告之
    刑以暫不執行為適當，爰併分別諭知緩刑參年、貳年，以勵
    自新。
參、不另為無罪諭知部分：
一、起訴意旨另以：被告等明知附表五之人雖申請入會，依農會
    法施行細則第十九條、農會信用部業務管理辦法第十條規定
    ，農會會員資格之審查及複審，由理事會為之，農會信用部
    不得對非會員辦理放款規定，故入會會員須經理事會通過始
    得成為會員，始可對之放款。乃被告等明知附表五之人尚未
    經理事會通過，為非正式會員，不得對之放款，竟於八十年
    八月二十七日起至八十二年三月三日止，仍予放款共六億三
    千八百萬元，而附表五之人對各該貸款，自八十二年六月起
    即逾期未再償還任何本息，尚欠該農會六億三千八百多元，
    致生損害於觀音農會及農會會員；因認被告等此部分所為，
    亦涉犯刑法第三百四十二條第一項之背信罪嫌云云。
二、按農會法第十三條規定，凡中華民國國民，年滿二十歲，因
    住農會組織區域內，不合第十二條規定者，得加入農會為個
    人贊助會員，而居住之認定除戶籍登記外，別無其他實質要
    件之審查。查附表五所列人員，於申請入會時均設籍觀音農
    會組織區域內，理事會不可能不通過其等贊助會員之資格。
    實際上觀音農會理事會嗣後亦已通過其等之會員資格。
三、各農會為發展農會信用部業務，多有於會員申請入會後理事
    會審查會員資格通過前貸放款項之問題，甚至丙○○卸任總
    幹事後，觀音農會八十三年七月十九日理事會仍作出「准新
    入會員於初審合格後即行貸款之決議」，有觀音農會第十二
    屆第十次理事會紀錄在卷可稽，其目的不外推展農會信用部
    業務，顯然被告等核准對附表五之人放款，尚無損害觀音農
    會之意圖。
四、受中央銀行委託，負責對中壢、楊梅、觀音、新屋、龍潭、
    平鎮六家農會金融檢查之合作金庫中壢支庫輔導襄理廖俊雄
    於原審證稱：「（為何理事會未核准，而加入會員即可放款
    ，對此有無意見？）就我輔導後之各農會均有此問題，有一
    派人認為須經理事會通過始可放款，另一派人認為申請為贊
    助會員後，經理事會追認溯及加入會員時生效即可貸款。因
    各銀行競爭激烈，現各實務均傾向後一派說法。農會先天本
    質不好，較好客戶會被金融機構先爭取過去，我開會時曾提
    議不應如此限制規定，因不合時宜，全省檢查不曾因未糾出
    此一問題被糾正過，我輔導之六家農會均有發生未經核准卻
    後經追認而生效，均未按規定來做」等語（見原審卷(二)第六
    六頁背面至六七頁）。足證於理事會通過會員資格前放款與
    農會法規定之衝突，固有爭議，惟其目的在增加農會與其他
    金融機構之競爭力，求取農會之生存空間，為許多農會所採
    行，則可確定。是被告等就未經理事會通過之非正式會員提
    前辦理放款，主觀上應無「損害觀音農會之意圖」，堪以認
    定。
五、又附表四胡冠林、陳國焞、邱榮錫、張先海、楊紹泉、蘇子
    健、程宗富、趙榮洲、潘鐘堯等部分，其核估過程並無違失
    ，未能收回貸款另有原因，其餘之人或十足清償或幾達全部
    受償，未致生損害均已如理由三所述。
六、此外，復查無其他積極證據足以證明被告等此部分有故意為
    違背任務之行為致造成觀音農會之損害，該部分犯罪尚不能
    證明。因檢察官認此部分與前開有罪部分有連續犯之裁判上
    一罪關係，故不另為無罪之諭知，併此敘明。
據上論斷，應依刑事訴訟法第369條第1項前段、第364條、第299
條第1項前段，刑法第2條第1項、修正前刑法第342條第1項、第
28條、第56條、第41條、第74條第1項第1款，中華民國96年罪犯
減刑條例第2條第1項第3款、第7條，修正前罰金罰鍰提高標準條
例第1條前段、第2條第1項，修正前現行法規所定貨幣單位折算
新台幣條例第2條，判決如主文。
本案經檢察官郭弘佑到庭執行職務。
中    華    民    國    98    年    9     月    9     日
                  刑事第二庭審判長法  官  洪光燦
                                  法  官  林恆吉
                                  法  官  宋明蒼
以上正本證明與原本無異。
如不服本判決，應於收受送達後十日內向本院提出上訴書狀，其
未敘述上訴之理由者並得於提起上訴後十日內向本院補提理由書
（均須按他造當事人之人數附繕本）。「切勿逕送上級法院」。
                                  書記官  鄒賢英
中    華    民    國    98    年    9     月    9     日
附錄：本案論罪科刑法條全文
刑法第342條
為他人處理事務，意圖為自己或第三人不法之利益或損害本人之
利益，而為違背其任務之行為，致生損害於本人之財產或其他利
益者，處5年以下有期徒刑、拘役或科或併科1千元以下罰金。
前項之未遂犯，罰之。


司法院資訊處製作；財團法人民間司法改革基金會備份。
